臺灣高雄地方法院民事判決
111年度訴字第201號
原      告  財政部國有財產署南區分署

法定代理人  黃莉莉
訴訟代理人  劉傑峰
            吳榮昌律師
複代理人    王聖凱律師
被      告  劉世瑩
上列當事人間請求給付土地使用補償金事件，本院於民國111年7
月21日言詞辯論終結，判決如下：
    主  文
被告應給付原告新臺幣壹拾捌萬玖仟參佰貳拾壹元，及自民國一
一○年九月十七日起至清償日止，按週年利率百分之五計算之利
息。
訴訟費用（除減縮部分外）由被告負擔。
本判決所命給付得假執行。但被告如以新臺幣壹拾捌萬玖仟參佰
貳拾壹元為原告預供擔保，得免為假執行。
    事實及理由
一、原告主張：坐落高雄市旗津區旗津段742、752、754、755、
    756之30、756之50等地號土地（下合稱系爭土地）係由原告
    為管理者之國有土地。系爭土地遭被告所有門牌號碼同區慈
    愛里安住巷0○0號磚造平房（下稱系爭房屋）、棚架、圍牆
    及水泥地等地上物分別占用如附表所示之期間、面積。而兩
    造間就系爭土地並未存有租賃或使用借貸關係，被告亦非經
    登記之用益物權人，無權占用系爭土地而受相當於租金之土
    地使用補償金利益，致原告受有損害。原告僅以系爭土地申
    報地價之年息5%計算，按原告占用系爭土地之期間，請求返
    還相當於租金之利益共189,321元，提起本件訴訟等情。並
    聲明求為命主文第1項所示之判決（減縮應受判決事項聲明
    部分，不再贅述）。
二、被告則以：系爭土地上之系爭房屋為其父即訴外人劉悅斋與
    祖父即訴外人劉際臣所建，因劉悅斋之堂兄劉光華告知可在
    系爭土地建屋居住，並於民國49年9月1日向台電申請裝表供
    電。劉悅斋於106年8月21日過世，繼承人劉淑貞、劉世瑩、
    劉淑倩、劉淑玲協議由被告繼承，並向原告申請承租系爭土
    地。但因送件、補件遲誤而被註銷。而原告請求土地使用補
    償金應有5年時效規定之適用，逾5年部分不得請求。另原告
    以系爭土地申報地價5%計算數額過高，系爭土地交通極為不
    便，路幅極窄，四周巷道僅能供機車或自行車通行，與原告
    所指學校、郵局有相當距離，平日無人潮，假日觀光客多，
    卻造成交通更不方便等語，資為抗辯。並聲明：㈠駁回原告
    之訴。㈡如受不利之判決，願供擔保，聲請准予免為假執行
    。
三、兩造間之不爭執事項：
  ㈠系爭土地係由原告為管理者之國有土地。
　㈡系爭土地遭被告所有系爭房屋、棚架、圍牆、水泥地等地上
    物分別占用。
　㈢兩造間就系爭土地並未存有租賃或使用借貸關係，被告亦非
    經登記之用益物權人，為無權占有。
四、本院判斷：
  ㈠系爭土地遭被告所有系爭房屋、棚架、圍牆、水泥地等地上
    物分別占用如附圖暨附表所示之面積，業據勘驗占用現況並
    囑託高雄市鹽埕地政事務所複丈、製作成果圖，有勘驗筆錄
    暨照片及如附圖所示土地複丈成果圖等在卷可稽（訴卷頁63
    至111），為兩造所不爭執（111年7月21日言詞辯論筆錄第1
    至2頁，訴卷頁151至152）。
  ㈡按無法律上之原因而受利益，致他人受損害者，應返還其利
    益，但依其利益之性質或其他情形不能返還者，應償還其價
    額，民法第179條前段、第181條後段亦有明文。依不當得利
    之法則請求返還不當得利，以無法律上之原因而受利益，致
    他人受有損害為其要件，故其得請求返還之範圍，應以對方
    所受之利益為度，非以請求人所受損害若干為準，無權占有
    他人土地，可能獲得相當於租金之利益為社會通常之觀念。
    是被告自應就其無權占有系爭土地如附圖、附表所示面積所
    受相當於租金之利益，致原告受損害，應返還相當於租金之
    利益予原告。
　⒉又建築房屋之基地租金，以不超過土地申報價額年息10%為限
    ，為土地法第105條準用同法第97條所明定。所謂土地申報
    價額，係以法定地價為準，即土地所有權人依法所申報之地
    價，土地法第148條及土地法施行法第25條亦分別定有明文
    。而建築基地之租金，按申報價額年息10%為限，乃指基地
    租金之最高限額而言，並非必須照申報地價額年息10%計算
    。尚須斟酌基地之位置，工商業繁榮之程度，承租人利用基
    地之經濟價值及所受利益等項，非謂所有租賃房屋之租金必
    須照申報價額年息10%計算之，尚須斟酌基地之位置、工商
    繁榮程度、使用人利用基地之經濟價值、所受利益，彼等關
    係及社會感情等情事以為決定之。經查：坐落系爭土地上之
    系爭房屋為前棟為水泥磚造鐵皮平房，後棟一層樓加強磚造
    房屋，兩棟間有寬約1公尺可供巷底門牌號碼同巷101之8號
    住戶通行；系爭房屋周圍均為住宅，安住巷附連部落為住宅
    用房屋，並無工業或商業使用，巷道狹窄，僅能供行人或機
    車、自行車通行，汽車幾乎無法通行；系爭房屋前、後棟均
    無人居住使用，前方以鐵皮圍籬與附連巷道區隔，圍籬內前
    方空地栽種芒果樹、無花果樹及絲瓜等情，有前揭勘驗筆錄
    暨照片為證，原告嗣於111年6月7日閱覽如附圖所示土地複
    丈成果圖，及受理被告申請承租（被告提出原告於同年2月2
    5日製作之收件收據，訴卷頁147）後，具狀依被告時效抗辯
    而為減縮應受判決事項之聲明（訴卷頁119至122），被告則
    於最後言詞辯論期日表明無意見（訴卷頁152），因認依據
    系爭土地申報地價之年息5%作為相當於租金之不當得利計算
    標準，既未逾上開法定最高租額限制，且依系爭土地坐落位
    置、周邊環境、社會經濟及兩造現時意願等情，核屬適當。
五、綜上所述，原告依不當得利法律關係，請求被告給付如附表
    所示之土地使用補償金即189,321元，及自支付命令送達翌
    日即110年9月17日起至清償日止，按週年利率5%計算之利息
    ，為有理由，應予准許。本判決所命被告給付之金額未逾50
    萬元，應依民事訴訟法第389條第1項第5款規定依職權宣告
    假執行。惟被告陳明願供擔保請准宣告免為假執行，核無不
    合，爰酌定相當擔保金額准許之。本件事證已臻明確，兩造
    其餘主張、抗辯等攻防方法及卷附其他證據，經本院斟酌後
    ，咸認與判決結果不生影響，均毋庸再予一一論述，附此敘
    明。
據上論結，本件原告之訴為有理由，依民事訴訟法第78條、第38
9條第1項第5款、第392條第2項，判決如主文。
中　　華　　民　　國　　111 　年　　7 　　月　　29　　日
                  民事第一庭  法　官　劉定安
附表：
地號 占用期間 申報地價(元/㎡) 面積(㎡) 年息 月(日)使用補償金 使用月(日)數 使用補償金  742 105.09.10-105.09.30 6,200 39 5% 33 21日 693  105.10.01-110.06.30 6,200 39 5% 1,007 57月 57,399  752 105.09.10-105.09.30 6,200 36 5% 31 21日 651  105.10.01-110.06.30 6,200 36 5% 930 57月 53,010  754 105.09.10-105.09.30 6,100 28 5% 23 21日 483  105.10.01-110.06.30 6,100 28 5% 711 57月 40,527  755 105.09.10-105.09.30 6,100 9 5% 7 21日 147  105.10.01-110.06.30 6,100 9 5% 228 57月 12,996  756-50 105.09.10-105.09.30 6,100 16 5% 13 21日 273  105.10.01-110.06.30 6,100 16 5% 406 57月 23,142 總計                                                        189,321元       
以上正本係照原本作成。
如對本判決不服，應於判決送達後20日之不變期間內，向本院提
出上訴狀並表明上訴理由（須附繕本）。
如委任律師提起上訴者，應一併繳納上訴審裁判費。
中　　華　　民　　國　　111 　年　　8 　　月　　1 　　日
                              書記官  陳郁惠